臺灣板橋地方法院民事判決　　　　　　　　　　　　九十三年度簡上字第一一四號
　　上　訴　人　乙○○
　　訴訟代理人　郭蕙蘭律師
　　複 代理 人　謝國允律師
　　　　　　　　甲○○
　　被 上訴 人　行政院國軍退除役官兵輔導委員會臺北縣榮民服務處
　　法定代理人　丁○○
　　訴訟代理人　戊○○
右當事人間請求返還不當得利事件，上訴人對於中華民國九十三年三月二十三日本院
板橋簡易庭九十三年度板簡字第一八八號第一審判決提起上訴，本院於中華民國九十
三年八月十八日言詞辯論終結，判決如左：
    主      文
上訴駁回。
第二審訴訟費用由上訴人負擔。
    事實及理由
一、上訴人起訴主張：上訴人與已故之訴外人張柏祥相識多年，張柏祥之親屬皆為大
    陸地區人民，遂晚年因病入院皆由上訴人照顧。上訴人於張柏祥臥病期間無微不
    至照顧其一切生活，舉凡張柏祥之住院開銷乃至其交代匯款予大陸親屬事宜，一
    概委由上訴人代其處理，兩人間之關係雖未有法律上之收養，然事實上已情同父
    子，張柏祥亦認定上訴人為其義子。又張柏祥生前曾於民國九十一年九月二十三
    日將新臺幣（下同）二百八十萬一千五百六十元由其於日盛國際商業銀行帳戶之
    帳號000－00－000000－0－00轉帳至上訴人於同一銀行之帳戶0
    00－00－000000－0－00，並以手寫文件交待上訴人匯款二百萬元
    予張柏祥大陸之親屬，且提及「換店面需要錢我支持你，五十萬元我早已準備給
    你的˙˙˙」一語，而民法第四百零六規定：贈與者，謂當事人約定，一方以自
    己之財產無償給與他方，他方允受之契約。是本件訴外人張柏祥除明確表示資助
    上訴人開店之意思，事實上亦以轉帳之方式交付該贈與物，故民法上之贈與契約
    已有效成立。然張柏祥於九十一年十二月十五日病逝，因其生前為陸軍少校，依
    臺灣地區與大陸地區人民關係條例第六十八條規定，以被上訴人行政院國軍退除
    役官兵輔導委員會臺北縣榮民服務處為遺產管理人，上訴人於張柏祥死後突然接
    獲被上訴人來電告知，關於張柏祥生前匯款予上訴人部分，除已支付費用及匯款
    予大陸家屬之部分外，餘額需全數繳回該處，待遺產計算完畢後再行發給上訴人
    ，而上訴人不疑有他，遂於九十二年一月二十一日親至該處繳款五十二萬五千六
    百二十五元。事後上訴人始知悉被上訴人並無權利受領前揭五十萬元，經上訴人
    親自前往交涉，被上訴人均拒不返還系爭五十萬元予上訴人，直指該款為張柏祥
    遺產之一部分。按不當得利之成立，為無法律上之原因而受利益，致使他人受損
    害者，應返還其利益，民法第一百七十九條定有明文。查系爭五十萬元係訴外人
    張柏祥以匯款方式贈與上訴人，本即為上訴人所有，然被上訴人無法律上之原因
    而自上訴人處受領該款項，致使上訴人之財產減少顯然受有財產上之損害，依前
    開民法之規定，被上訴人應負返還之責，爰依民法第一百七十九條不當得利之法
    律關係，求為判決被上訴人應給付上訴人五十萬元及自起訴狀繕本送達之翌日起
    至清償之日止，按年息百分之五計算之利息。原審為上訴人敗訴之判決，上訴人
    於本院為廢棄原判決，被上訴人應給付上訴人五十萬元及自起訴狀繕本送達之翌
    日起至清償之日止，按年息百分之五計算之利息之聲明。
二、被上訴人則以：
    (一)榮民張柏祥固於九十一年十二月十五日死亡，現被告所保管之遺產為七十七萬
    　二千八百八十五元，而目前於國庫無息保管中。
    (二)榮民張柏祥生前係陸軍少校，於五十八年六月六日退伍，依臺灣地區與大陸地
    　區人民關係條例第六十八條規定，被上訴人為其法定之遺產管理人。
    (三)九十一年十二月三十日上午十時三十分，被上訴人由輔導員黃奕煌與俞建華會
    　同駐區○○○○段屬麟、義女張美英女士與里長五人，在
      中央路九巷四號之三，實施補作清點紀錄。
    (四)九十一年十二月三十日下午十四時三十分，在被上訴人會議室由副處長潘旭光
    　主持補開張柏祥之治喪會議，由同事蕭承絢、義女張美英女士及上訴人等三人
    　參加。
    (五)上訴人於前開治喪會中說明，張柏祥生前於九十一年九月二十三日轉帳二百八
    　十萬一千五百六十元，在其個人之帳戶，支付情形如下：
      1.依張柏祥生前委託共匯二百萬元予張柏祥大陸家屬，其中鄧蘭平七十九萬九
        千七百七十五元、黃維生四十萬零一百八十七元、張龍祥七十九萬九千七百
        七十五元及郵資二百三十六元。
      2.九十一年十二月十五日支付張柏祥生前之看護費用七十二天，每天一千八百
      　元，含往生後紅包費六百元，計十三萬零二百元予看護丙○○。
      3.支付春寧診所附設護理之家九十一年十一月至十二月之醫療費用計九萬七千
      　一百五十二元。
      4.上訴人從臺北往返羅東之交通費用二萬七千零六十七元。
      5.九十一年五月三十日支付宏恩醫院九千七百一十六元。
      6.九十一年十一月十五日至十二月五日購買補品等費用計九千八百元。
      7.九十一年十二月十五日點心費用二千元。
      8.九十二年一月二十一日繳回五十二萬五千六百二十五元。
    (六)訴外人蕭承絢受委託保管張柏祥生前財產二百六十二萬四千一百元，支付之情
    　形如下：
      1.九十一年四月十日付予上訴人支票一張五十萬元。
      2.九十二年一月十四日將生前結餘保管款八十五萬三千六百九十三元交與張柏
      　祥於大陸胞妹張異群女士親收。
    (七)張柏祥於大陸胞妹張異群女士於九十二年一月六日入境奔喪，業將張柏祥之靈
    　骨帶回大陸安厝。
    (八)被上訴人審核就上訴人所報明其對張柏祥有生前贈與之債權五十萬元乙節，此
    　筆款項係由張柏祥之財產所支出，且蕭承絢並已代為交付贈與予上訴人，而上
    　訴人起訴主張其有生前贈與五十萬元，請求被上訴人返還不當得利，顯與事實
    　不符。
    (九)被上訴人承辦張柏祥之治喪事宜的負責人黃奕煌，其善盡法定遺產管理人責任
    　，並經上訴人配合，再九十二年一月二十一日繳回張柏祥所有之遺產五十二萬
    　五千六百二十五元，且在國庫保管中，待張柏祥於大陸之法定繼承人依法辦理
      遺產繼承等語，資為抗辯，而聲明上訴駁回。
三、按當事人主張有利於己之事實者，就其事實有舉證之責任，民事訴訟法第二百七
　　十七條前段定有明文。本件兩造就張柏祥生前曾贈與五十萬元予上訴人之事實均
　　不爭執，應信為真。是本件被上訴人有無不當得利之前提，即在於張柏祥生前有
　　無二次各贈與五十萬元予上訴人之事實？
四、經查：
　　(一)本件上訴人於原審主張張柏祥生前於九十一年九月間先後二次開立二紙便條紙
      （即張柏祥親筆手稿二張），同意各贈與五十萬元予上訴人，其中一筆由張柏
      祥於九十一年九月二十三日轉帳二百八十萬一千五百六十元（含贈與五十萬元
      ）予上訴人帳戶內，另於九十一年十月四日請訴外人蕭承絢簽發二紙票面各五
      十萬元之支票予上訴人，上訴人再退還其中一張支票給張柏祥云云。復於上訴
      後主張張柏祥於九十一年九月二十三日轉帳二百八十萬一千五百六十元予上訴
      人帳戶內，並以手寫便條紙交待上訴人匯款二百萬元予張柏祥之大陸親屬，其
      餘則全權交由上訴人使用。嗣張柏祥聽聞上訴人之子要開設便利商店，表示願
      贈與上訴人一百萬元供開店之用，遂委由訴外人蕭承絢簽發二紙票面各五十萬
      元之支票予上訴人，上訴人受領上開票據後，急忙向張柏祥表示不願拿那麼多
      錢，其中先前於九十一年九月二十三日匯入上訴人帳戶內之錢，尚有餘款五十
      萬元未動用，早就贈與給上訴人，故無庸開立兩張票據給上訴人，上訴人遂返
      還一紙面額為五十萬元之支票給張柏祥云云。惟均經被上訴人否認，並辯稱：
      張柏祥於九十一年九月二十三日轉帳二百八十萬一千五百六十元予上訴人帳戶
      內，係屬委託保管性質，並非贈與等語。則依民事訴訟法第二百七十七條前段
      之規定，自應由上訴人就其所主張之上開事實負舉證責任。
    (二)訴外人張柏祥於九十一年十二月十五日病逝，其於九十一年九月二十三日轉帳
　    二百八十萬一千五百六十元予上訴人帳戶內，委由上訴人匯二百萬元予張柏祥
　　　大陸家屬、支付張柏祥生前之看護費用十三萬零二百元予看護丙○○、支付春
　　　寧診所附設護理之家九十一年十一月至十二月之醫療費用計九萬七千一百五十
　　　二元、支付上訴人從臺北往返羅東之交通費用二萬七千零六十七元、支付宏恩
　　　醫院九千七百一十六元、支付購買補品等費用計九千八百元、支付九十一年十
　　　二月十五日點心費用二千元之後，其餘款項五十二萬五千六百二十五元由上訴
　　　人於九十二年一月二十一日繳回被上訴人列入（故）張柏祥遺款保管等情，有
　　　上訴人所提出之上訴人及張柏祥之存簿節本、張柏祥親筆手稿、行政院國軍退
　　　除役官兵輔導委員會臺北縣榮民服務處自行收納款項統一收據及被上訴人所提
　　　出之張柏祥之基本資料、死亡證明、治喪會議記錄、上訴人就張柏祥之支付單
　　　據等附卷可稽，且為上訴人所不爭執，應信為真。矧上訴人既將張柏祥生前所
　　　交付之二百八十萬一千五百六十元用於代張柏祥匯二百萬元予張柏祥大陸家屬
　　　，並代張柏祥支付相關醫護費用，復於張柏祥病逝後，將所剩之款項五十二萬
　　　五千六百二十五元依法繳回被上訴人列入（故）張柏祥遺款保管，並於張柏祥
　　　之治喪會議中陳述明確（詳見上開治喪會議記錄）。足見張柏祥生前交付上訴
　　　人二百八十萬一千五百六十元係因委託上訴人代為處理上開事宜而交付金錢，
　　　並非基於贈與而交付金錢，更無將上開二百八十萬一千五百六十元中之五十萬
　　　元贈與上訴人之情事。
    (三)卷附由上訴人所提出之張柏祥親筆手稿二張，均未載明書寫之時間，其中第一
    　張手稿記載：「換店面需要錢我支持你伍拾萬我早以（已）準備給你的」等語
    　，第二張記載：「蕭先生給你伍拾萬元支票進入你的帳（戶）」等語，均係就
      伍拾萬元之金額加以表示，全未提及「贈與一百萬元之事」，亦均未提及「張
      柏祥願贈與上訴人一百萬元供開店之用」；且上訴人於原審陳稱上開二張便條
      紙（即張柏祥親筆手稿二張）僅相隔二天，又係張柏祥於九十一年九月間先後
      二次開立等語。顯然與上訴人於上訴後所主張「張柏祥於九十一年九月二十三
      日轉帳二百八十萬一千五百六十元予上訴人帳戶內，並以手寫便條紙交待上訴
      人匯款二百萬元予張柏祥之大陸親屬，其餘則全權交由上訴人使用。嗣張柏祥
      聽聞上訴人之子要開設便利商店，表示願贈與上訴人一百萬元供開店之用，遂
      委由訴外人蕭承絢簽發二紙票面各五十萬元之支票（訴外人蕭承絢曾於九十一
      年十月四日在臺北市○○○路十六號三樓交付上訴人上開由蕭承絢所簽發二紙
      票面各五十萬元之支票，經上訴人兌現其中一張支票，另一張支票則由上訴人
      退給張柏祥，由張柏祥轉交回蕭承絢收受；上開張柏祥親筆手稿二張確係張柏
      祥所寫等情，業據證人蕭承絢於原審結證明確，且為上訴人所不爭執，應信為
      真）予上訴人，上訴人受領上開票據後，急忙向張柏祥表示不願拿那麼多錢，
      其中先前於九十一年九月二十三日匯入上訴人帳戶內之錢，尚有餘款五十萬元
      未動用，早就贈與給上訴人，故無庸開立兩張票據給上訴人，上訴人遂返還一
      紙面額為五十萬元之支票給張柏祥云云」不符；再者，證人即張柏祥之看護丙
      ○○亦於九十三年七月十二日本院準備程序時結證「當時張先生（張柏祥）有
      二百八十萬交代乙○○（上訴人），身後的事都是乙○○在處理的，其中二百
      萬要寄去大陸，剩下的八十萬有跟柳先生說要給柳先生，至於時間我不記得了
      ，就是在白板上寫「有兩百八十萬中的兩百萬寄去大陸，其餘的就由乙○○去
      處理就好，但應該沒有寫『送』這個字，所以我認為那些錢是要給乙○○；本
      來壹佰萬（支票二張），柳先生退給張先生一張五十萬，張先生說你退給我五
      十萬是不是看不起我，柳先生說戶頭還有錢，這樣就夠了，不用用到這五十萬
      不是看不起」等語，顯示張柏祥雖將二百八十萬一千五百六十元交付上訴人處
      理，但張柏祥並未表示將其中之五十萬元贈與上訴人，上訴人雖對張柏祥說明
      退給張柏祥一張五十萬支票之原由，但仍不足據以證明張柏祥交付上開二張支
      票全係基於贈與而交付（有可能其中五十萬元係贈與上訴人，另五十萬元係委
      託上訴人代為支付相關醫護費用）；況上訴人於原審亦陳稱「不知道為何五十
      萬元用匯（轉帳）的，五十萬元開支票」等語，而依上開卷附由上訴人所提出
      之張柏祥親筆手稿二張之內容觀之，恰與張柏祥贈與上訴人五十萬元支票款之
      事實相符，足見上訴人於原審及上訴後所為之上開主張，均非可採。
五、綜上所述，上訴人既未能舉證證明訴外人張柏祥生前有二次各贈與五十萬元予上
　　訴人之事實，自難認上訴人於九十二年一月二十一日將上開其餘款項五十二萬五
　　千六百二十五元繳回被上訴人，其中之五十萬元係上訴人所有。從而，上訴人主
　　張依民法第一百七十九條不當得利之法律關係，請求被上訴人給付上訴人五十萬
　　元及自起訴狀繕本送達之翌日起至清償之日止，按年息百分之五計算之利息，核
　　屬無據，應予駁回。原審據此認定，判決上訴人敗訴，於法並無不合，上訴意旨
　　指摘原判決不當，求予廢棄改判，為無理由，應予駁回。
六、本件事證已臻明確，兩造其餘攻擊、防禦方法及舉證，經本院審酌後，認其對於
　　判決結果均無影響，爰不一一論述，附予明。
據上論結，本件上訴為無理由，依民事訴訟法第四百三十六條之一第三項、第四百四
十九條第一項、第七十八條，判決如主文。
中　　　華　　　民　　　國　　九十三　　年　　  八 　　 月　　三十一　　日
                                臺灣板橋地方法院民事第一庭
　　　　　　　　　　　　　　　　　　審判長法官  許　瑞　東
　　　　　　　　　　　　　　　　　　法      官  陳　翠　琪
　　　　　　　　　　　　　　　　　　法    　官　楊　千　儀
右正本證明與原本無異。
本判決不得上訴。
中　　　華　　　民　　　國　　九十三　　年　　  八 　　 月　　三十一　　日
                                    法院書記官  陳　春　銘
